【裁判字號】    96,重上,449
【裁判日期】    980721
【裁判案由】    清償債務
【裁判全文】
臺灣高等法院民事判決                 96年度重上字第449號
上  訴  人  乙○○
訴訟代理人  林重宏律師
            柯智炫律師
被上  訴人  甲○○○
訴訟代理人  許瑞榮律師
            趙元昊律師
複代  理人  蕭欣怡律師
上列當事人間請求清償債務事件，上訴人對於中華民國96年7 月
12日臺灣臺北地方法院95年度重訴字第1132號第一審判決提起上
訴，本院於民國98年6 月23日言詞辯論終結，判決如下：
    主  文
上訴駁回。
第二審訴訟費用由上訴人負擔。
    事實及理由
一上訴人起訴主張：被上訴人係訴外人王田之媳，於民國（下同
  ）88年1 月5 日、88年10月27日、89年4 月6 日、92年6 月10
  日、92年6 月11日、92年6 月12日及92年9 月5 日向王田借款
  依序為新臺幣（下同）500 萬元、300 萬元、150 萬元、200
  萬元、800 萬元、250 萬元及100 萬元，合計2,300 萬元（下
  稱系爭借款），尚未返還，王田於95年6 月16日將系爭借款債
  權讓與伊，爰以起訴狀之送達為債權讓與之通知，並依借款返
  還請求權，請求被上訴人給付伊2,300 萬元，及自起訴狀送達
  翌日起至清償日止按年息5%計算之利息，伊併願供擔保，請准
  宣告假執行等語。
二被上訴人以：伊在國泰世華銀行三民分行開立00000000000 帳
  戶、在陽明山信用合作社民生分社開立00000000000 帳戶、在
  華南銀行瑞祥分行開立000000000000帳戶，均提供伊之配偶王
  奇楨使用，伊受王田委託匯款清償王田對伊之配偶王奇楨或其
  他親友之借款債務，並非伊向王田借款；否認王田讓與系爭借
  款債權予上訴人等語，資為抗辯。
三原審為上訴人敗訴之判決，上訴人不服，提起上訴，聲明求為
  ：(一)原判決廢棄；(二)被上訴人應給付上訴人2,300 萬元，及自
  起訴狀送達翌日起至清償日止按年息5%計算之利息；(三)願供擔
  保，請准宣告假執行。被上訴人則答辯聲明求為：(一)上訴駁回
  ；(二)如受不利判決，願供擔保，請准免為假執行。
四兩造不爭執之事項及證據如下：
(一)88年1月5日王田在台中市第一信用合作社（現為合作金庫銀行
  軍功分行）之00000000000000號帳戶有兩筆各300 萬元之定存
  解約後轉入。王田於同日自上開帳戶提領500 萬元後，由被上
  訴人以被上訴人名義匯出200 萬元至被上訴人在國泰世華銀行
  三民分行00000000000 號帳戶、匯出100 萬元至訴外人陳美麗
  在華南銀行東湖分行000000000000號帳戶，及以訴外人林進豐
  名義匯出150 萬元至林進豐在陽明信用合作社民生分社000000
  00000 號帳戶、匯出50萬元至王加宜在華南銀行瑞祥辦事處00
  0000000000號帳戶。有上訴人提出之匯款委託書、交易明細表
  可稽（原審卷1 第6 、7 頁；卷2 第98頁）。
(二)88年10月27日由大雅鄉農會王田之帳戶匯出300 萬元至被上訴
  人在陽明山信用合作社民生分社00000000000 號帳戶。有上訴
  人提出之匯款委託書可稽（原審卷1 第8 頁）。
(三)王田於89年4 月6 日自其在大雅鄉農會之帳戶匯出150 萬元至
  訴外人佩龍塑膠有限公司 (下稱佩龍公司) 在華南銀行板新分
  行000000000000號帳戶，該匯款委託書係由被上訴人代填。有
  上訴人提出之匯款委託書可稽（原審卷1 第8 頁）。
(四)王田於92年6 月11日自其在大雅鄉農會之帳戶匯出800 萬元至
  被上訴人在華南銀行瑞祥分行000000000000號帳戶。有上訴人
  提出之匯款委託書可稽（原審卷1 第9 頁）。
(五)王田女兒丙○○簽發發票日92年6 月12日、付款人陽信銀行民
  生分行、面額250 萬元之支票1 紙，於92年6 月12日於被上訴
  人在陽信銀行之帳戶提示兌現。有上訴人提出之送款單、支票
  可稽（原審卷1 第12頁；本院卷第74、75頁）。
(六)王田於92年9 月5 日自其在大雅鄉農會之帳戶提領100 萬元後
  ，由被上訴人以被上訴人名義匯至國楨建設有限公司（下稱國
  楨公司）在陽信銀行嘉義分行00000000000 號帳戶。有上訴人
  提出之取款憑條、匯款委託書可稽（原審卷1 第10頁）。
五本院得心證之理由：
(一)按稱消費借貸者，謂當事人一方移轉金錢或其他代替物之所有
  權於他方，而約定他方以種類、品質、數量相同之物返還之契
  約，民法第474 條第1 項定有明文。次按民事訴訟法第277 條
  本文規定，當事人主張有利於己之事實者，就其事實有舉證之
  責任。則民事訴訟如係由原告主張權利者，應先由原告負舉證
  之責，若原告先不能舉證，以證實自己主張之事實為真實，則
  被告就其抗辯事實即令不能舉證，或其所舉證據尚有疵累，亦
  應駁回原告之請求（最高法院17年上第917 號判例意旨參照）
  。本件上訴人主張：王田與被上訴人間有系爭借款之消費借貸
  契約存在，經王田轉讓借款返還債權予伊，而本於該債權，請
  求被上訴人返還系爭借款等語，被上訴人則抗辯：王田所交付
  之款項均係清償其對王奇楨或其他親友之借款債務等語，揆諸
  上開說明，應由上訴人就王田與被上訴人間有成立消費借貸契
  約之意思表示合致，及王田有交付借款予被上訴人之事實，負
  舉證責任，倘上訴人未能舉相當證據，以證實其主張之事實為
  真實，被上訴人就其抗辯事實即令不能舉證，或其所舉證據尚
  有疵累，仍應認上訴人之請求為無理由。
(二)王田於89年4 月6 日自其在大雅鄉農會之帳戶匯出150 萬元至
  佩龍公司之帳戶，該匯款委託書雖係由被上訴人代填，然此僅
  足以證明被上訴人有代辦匯款手續之事實，尚難推論王田與被
  上訴人間約定縮短給付，即王田直接交付該款項予佩龍公司，
  同時發生王田間接交付被上訴人之效力。再查，證人王田證稱
  ：「（問：88到93年間有借錢給王奇楨或被上訴人？）王奇楨
  是我兒子沒有錯，有借錢給媳婦。（問：借多少？）很多，好
  幾千萬元，金額記不太起來了..  （問：台中第一信用合作社
  戶頭平常是否你管理？）對。（問：大雅鄉農會戶頭平常由你
  管理？）對。（問：存摺、印章是否自己保管？）我的二兒子
  王奇楨、媳婦拿走，在我老婆往生時拿走。（問：之前是否你
  保管印章、存摺？）是。（問：有無被別人拿走？）有的話，
  就是第二兒子、媳婦拿走。（問：第二兒子、媳婦有無常常向
  你借錢？）有，要錢，簿子都在他們那邊。（問：剛才證稱簿
  子都在你那裡？）都在他們那裡。（問：第二兒子、媳婦領錢
  ，有無告訴你？）沒有，領都自己拿簿子去領。（問：第二兒
  子、媳婦有無向你借錢？借多少？）有，是被告向我借的。」
  （原審卷2 第181 、182 、185 頁），未能具體證明匯給佩龍
  公司之150 萬元，係被上訴人向王田借貸。又證人王奇楨證稱
  ：「89年4 月6 日匯到佩龍塑膠的部分，是我父親向佩龍塑膠
  借錢，還是佩龍塑膠跟我父親借錢我已經忘了，因為我父親年
  紀大，可能是經過我經手的... （問：王田在大雅鄉農會帳戶
  的存摺、印章由誰保管？）也是他在保管... （問：你有無請
  被上訴人經手證人的財務？）所有款項都是我在進出，但是她
  會騎摩托車，會幫我到銀行匯款或處理事情。」（原審卷2 第
  183 至185 頁），否定此筆款項係王田交付給被上訴人之借款
  。上訴人復未舉其他證據證明王田直接交付此筆款項予佩龍公
  司，即發生交付被上訴人之效力之事實，其主張王田與被上訴
  人間於89年4 月6 日成立150 萬元之消費借貸契約關係，王田
  得請求被上訴人返還此筆借款，洵非可採。王田既無此筆借款
  返還債權存在，自無從轉讓予上訴人，則上訴人請求被上訴人
  返還其主張之此筆借款150 萬元及其利息，為無理由。
(三)王田於88年1 月5 日提領之500 萬元，其中200 萬元由被上訴
  人以自己名義匯至被上訴人之帳戶、100 萬元由被上訴人以自
  己名義匯至陳美麗、150 萬元由被上訴人以林進豐名義匯至林
  進豐帳戶、50萬元由被上訴人以林進豐名義匯至王加宜帳戶，
  堪認王田有直接交付500 萬元予被上訴人之事實，惟交付款項
  之原因多端，有借貸、贈與、償還、委任處理... 等，不一而
  足，依上開(一)所述舉證責任之原則，上訴人仍應進一步證明交
  付之原因關係為消費借貸契約，即王田與被上訴人間有成立
  500 萬元消費借貸契約之意思表示合致之事實。揆之上開王田
  之證言，未能具體說明上該款項係被上訴人向王田借貸，且王
  田證述被上訴人得隨意動用其存款乙節如屬實，王田與被上訴
  人間顯不可能互為消費借貸之意思表示。又揆之證人王奇楨證
  稱：「88年1 月5 日的500 萬元部分是10年來我父親在民國85
  年時與我大哥吵翻，不往來，要我回去照顧我父親，後來立法
  委員選舉時，我哥哥帶人來打我們，也打到我父親，我父親本
  來要給我1千萬元，給我的獎賞，後來給我5百萬元，是要獎勵
  我照顧父母，因為我是回去照顧他還被打，我在家裡躺了約1
  個月... （問：你父親台中第一信用合作社的存摺、印鑑由誰
  保管？）都是我父親在保管... （問：你父親很有錢，為何要
  向你借錢？）錢是人家還他的。（問：錢是你使用？還是被上
  訴人使用？）都是我在用」（原審卷2 第183 至185 頁），否
  定王田交付上開500 萬元予被上訴人，係因被上訴人向王田借
  款。上訴人復未舉其他證據證明王田與被上訴人間就上開500
  萬元有互為表示成立消費借貸契約一致之事實，上訴人主張王
  田與被上訴人間於88年1 月5 日成立500 萬元之消費借貸契約
  關係，王田得請求被上訴人返還該借款，尚非可採。王田既無
  借款返還債權存在，自無從轉讓予上訴人，則上訴人請求被上
  訴人返還其主張之上開借款500 萬元及其利息，為無理由。
(四)王田於88年10月27日交付300 萬元予被上訴人，雖為兩造所不
  爭執，但被上訴人既否認有消費借貸之關係，則依上開(一)所述
  舉證責任分配之原則，上訴人仍應進一步證明交付之原因關係
  為消費借貸契約，即王田與被上訴人間有成立300 萬元消費借
  貸契約之意思表示合致之事實。揆之上開王田之證言，未能具
  體說明該款項係被上訴人向王田借貸，且王田證述被上訴人得
  隨意動用其存款乙節如屬實，王田與被上訴人間顯不可能互為
  消費借貸之意思表示。又揆之證人王奇楨證稱：「88年10月27
  日大雅鄉農會這筆是還我錢的，因為我爸爸與哥哥常常在選舉
  ，我在台北作布的生意，我父親經常給我拿錢，那筆是要還我
  的... （問：大雅鄉農會的存摺、印章由誰保管？）也是他在
  保管... （問：錢是你使用？還是被上訴人使用？）都是我在
  用」（原審卷2 第183 至185 頁），否定王田交付上開300 萬
  元予被上訴人，係因被上訴人向王田借款。上訴人復未舉其他
  證據證明王田與被上訴人間就上開300 萬元互為表示成立消費
  借貸契約一致之事實，上訴人主張王田與被上訴人間於88年10
  月27日成立300 萬元之消費借貸契約關係，王田得請求被上訴
  人返還該借款，尚非可採。王田既無借款返還債權存在，自無
  從轉讓予上訴人，則上訴人請求被上訴人返還其主張之上開借
  款300 萬元及其利息，為無理由。
(五)王田於92年9 月5 日提領100 萬元後，由被上訴人以自己名義
  匯至國楨公司帳戶，堪認王田有直接交付100 萬元予被上訴人
  之事實，惟被上訴人既否認有消費借貸之關係，則依上開(一)舉
  證責任分配原則，上訴人仍應進一步證明交付之原因關係為消
  費借貸契約，即王田與被上訴人間有成立100 萬元消費借貸契
  約之意思表示合致之事實。揆之上開王田之證言，未能具體說
  明該款項係被上訴人向王田借貸，且王田證述被上訴人得隨意
  動用其存款乙節如屬實，王田與被上訴人間顯不可能互為消費
  借貸之意思表示。又揆之證人王奇楨證稱：「92年9 月5 日我
  父親大雅鄉農會領出100 萬元也是還給我的，國楨建設是我的
  公司... （問：大雅鄉農會的存摺、印章由誰保管？）也是他
  在保管... （問：錢是你使用？還是被上訴人使用？）都是我
  在用」（原審卷2 第183 至185 頁），否定王田交付上開100
  萬元予被上訴人，係因被上訴人向王田借款。上訴人復未舉其
  他證據證明王田與被上訴人間就上開100 萬元互為表示成立消
  費借貸契約一致之事實，上訴人主張王田與被上訴人間於92年
  9 月5 日成立100 萬元之消費借貸契約關係，王田得請求被上
  訴人返還該借款，尚非可採。王田既無借款返還債權存在，自
  無從轉讓予上訴人，則上訴人請求被上訴人返還其主張之上開
  借款100 萬元及其利息，為無理由。
(六)上訴人主張：王田向丙○○追討借款1,000 萬元，丙○○為清
  償借款，委由親友於92年6 月9 日匯550 萬元至王田所指定其
  配偶王蕭在大雅鄉農會之00000000000000號帳戶；再於92年
  6 月10日向馬幼蘭借款，取得日盛國際商業銀行松南分行、誠
  泰商業銀行松山分行分別簽發，面額均為100 萬元之台支2 紙
  後，應王田指示，交付被上訴人；再簽發面額250 萬元之支票
  1 紙，應王田指示，於92年6 月12日在被上訴人之帳戶提示兌
  現。又92年6 月11日王蕭在大雅鄉農會之00000000000000號
  帳戶被提領550 萬元，王田連同其在同一農會之000000000000
  00號帳戶之存款250 萬元，共計800 萬元，於同日匯至被上訴
  人帳戶等語，提出支票、財政部台北市國稅局處分書、客戶往
  來交易明細表、取款憑條、匯款委託書為證（本院卷第73、
  103 、202 至205 頁）。核與證人丙○○證稱：「（提示原審
  卷1 第11頁）我父親在民國84年時有一些存款，我先生在科學
  園區經營泰威科技公司，父親想要投資，我認為他年事已高，
  只是想要獲利，所以我建議他以放款給我的方式，我每個月支
  付他15萬元的利息，民國87年時泰威公司虧損，我跟我父親要
  求利息減為一個月10萬元，每兩個月開一張20萬元利息支票，
  本金是每年換發面額1 千萬元的支票一張，後來改為每年換發
  面額200 萬元的支票5 張，票期都是當年的9 月20日。92年4
  月左右..  我跟小姑馬幼蘭調2 百萬元，她開上開第11頁所示
  兩張支票（即上開台支）給我；跟我的公公馬伯健調2 百萬元
  ，他匯到我媽媽的帳戶；跟我的朋友盧淑卿調2 百萬元，她也
  是匯到我媽媽的帳戶；跟丁○○調2 百萬元，她匯到我的帳戶
  ；跟小姑馬宜蘭調50萬元，如何交付現在不記得了，湊足1 千
  萬元，被上訴人在民生東路5 段陽信銀行民生分行向我拿了上
  開第11頁的兩張支票，及我簽發面額250 萬元支票，其餘550
  萬元都是匯到我母親的帳戶。（提示原審卷1 第12頁）是我上
  開簽發250 萬元支票給被上訴人，被上訴人當場兌現，送款單
  下面記載00000000號是我的甲存帳戶。我還清借款後我父親把
  五張本金支票還給我。（提示本院卷第73頁，問：是否向馬幼
  蘭調款部分？）是的。」（本院卷第186 、187 頁），及提出
  之支票（本院卷第192 至197 頁）相符，堪信王田於92年6 月
  10日、92年6 月11日、92年6 月12日有依序交付200 萬元、
  800 萬元、250 萬元予被上訴人之事實，惟上訴人仍應進一步
  證明交付之原因關係為消費借貸契約，即王田與被上訴人間有
  就各筆款項成立消費借貸契約之意思表示合致之事實。經查：
1.揆之上開王田之證言，未能具體說明其於92年6 月11日匯給被
  上訴人之800 萬元係被上訴人向其借貸，且王田證述被上訴人
  得隨意動用其存款乙節如屬實，王田與被上訴人間顯不可能互
  為消費借貸之意思表示。又證人王奇楨證稱：「92年6 月11日
  匯款800 萬元的部分也是還我錢的，我替我爸爸標到一筆土地
  ，因為他的土地要被人家拍賣了，因為我沒有那麼多錢，我問
  他有沒有錢，他就匯800 萬元給我，我有標到該筆土地。」（
  原審卷2 第183 至185 頁），否定王田交付800 萬元予被上訴
  人，係因被上訴人向王田借款。再查，證人丁○○證稱：「我
  母親說地被政府收購，要借用被上訴人名義標回來。後來我父
  親跟我說他想要被上訴人還地，但是後來沒有要回來。本來標
  地是我父親的意思，所以借錢給被上訴人，用被上訴人的名義
  去標。」（本院卷第187 頁反面），證明王田並非借款予被上
  訴人標購土地，而係王田借用被上訴人名義購買土地，並自行
  負擔土地價金，與上開證人王奇楨證述情節大致相符。至證人
  丙○○證稱：「92年4 月左右，父親說被上訴人跟他調款標下
  祖產大雅鄉○○路」（本院卷第187 頁），與證人王奇楨、丁
  ○○證述王田、王蕭所稱標購土地之緣由不符，難以遽信。
  另證人丙○○證稱：「（問：有沒有見聞被上訴人向王田借款
  過程？）沒有看到，但聽我母親說，父親都把錢提出來借給被
  上訴人。（問：92年4 月到6 月有無見聞被上訴人向王田借款
  過程？）我沒有在場看到，但我有聽我母親講被上訴人帶王田
  到大雅鄉大雅農會馬岡分處提款。」（本院卷第187 頁），及
  證人丁○○證稱：「（問：88年到96年期間，有沒有見聞被上
  訴人向王田借款過程？）我沒有在場，但我聽我母親講過。」
  （本院卷第187 頁反面），均係自王蕭處聽聞而來，屬傳聞
  事實，不具證據能力。上訴人復未舉其他證據證明王田與被上
  訴人間就上開800 萬元互為表示成立消費借貸契約一致之事實
  ，上訴人主張王田與被上訴人間於92年6 月11日成立800 萬元
  之消費借貸契約關係，王田得請求被上訴人返還該借款，難以
  憑採。王田既無借款返還債權存在，自無從轉讓予上訴人，則
  上訴人請求被上訴人返還上開主張之借款800 萬元及其利息，
  為無理由。
2.揆之上開王田之證言，未能具體說明其指示丙○○於92年6 月
  10日交付被上訴人面額200 萬元台支，係被上訴人向王田借貸
  。再查，上訴人主張王田借款予被上訴人標購土地云云，及證
  人丙○○、丁○○證述自王蕭處聽聞王田借款予被上訴人云
  云，均經本院認定無可採信，如前所述。上訴人復未舉其他證
  據證明王田與被上訴人間就上開200 萬元互為表示成立消費借
  貸契約一致之事實，上訴人主張王田與被上訴人間於92年6 月
  10日成立200 萬元之消費借貸契約關係，王田得請求被上訴人
  返還該借款，難以憑採。王田既無借款返還債權存在，自無從
  轉讓予上訴人，則上訴人請求被上訴人返還上開主張之借款
  200 萬元及其利息，為無理由。
3.揆之上開王田之證言，未能具體說明其指示丙○○於92年6 月
  12日交付被上訴人面額250 萬元支票，係被上訴人向王田借貸
  。又證人王奇楨證稱：「92年6 月12日250 萬元的支票，是我
  與我妹妹的事情」（原審卷2 第183 至185 頁），否定此筆款
  項係被上訴人向王田借貸。再查，上訴人主張王田借款予被上
  訴人標購土地云云，及證人丙○○、丁○○證述自王蕭處聽
  聞王田借款予被上訴人云云，均經本院認定無可採信，如前所
  述。上訴人復未舉其他證據證明王田與被上訴人間就上開250
  萬元互為表示成立消費借貸契約一致之事實，上訴人主張王田
  與被上訴人間於92年6 月12日成立250 萬元之消費借貸契約關
  係，王田得請求被上訴人返還該借款，難以憑採。王田既無借
  款返還債權存在，自無從轉讓予上訴人，則上訴人請求被上訴
  人返還上開主張之借款250萬元及其利息，為無理由。
(七)上訴人主張：證人王奇楨對王田僅有400 萬元借款債權，故證
  人王奇楨上開證言不實等語，提出台灣台中地方法院檢察署90
  年度偵續字第246 號、91年度偵字第8642號起訴書；臺灣高等
  法院台中分院92年度上易字第223 號刑事判決書為憑（原審卷
  2 第155 至157 頁；本院卷第161 至165 頁），並有財政部台
  灣省中區國稅局97年1 月28日中區國稅三字第0970005478號函
  可稽（本院卷第85至90頁）。惟查，上訴人就王田與被上訴人
  間就上開各筆款項成立消費借貸契約之要件事實，未盡舉證之
  責，已難認定上訴人之主張為真實。至被上訴人抗辯王田交付
  款項係用以清償王田對證人王奇楨之借款債務乙節，縱令因證
  人王奇楨之證言可疑，而未能信實，揆之前揭最高法院17年上
  字第917 號判例意旨，仍應認上訴人之請求為無理由。
六綜上所述，上訴人本於借款返還請求權，請求上訴人給付
  2,300 萬元，及自起訴狀送達翌日起至清償日止按年息5%計算
  之利息，為無理由，應予駁回。上訴人之假執行聲請失所附麗
  ，應併予駁回。原審為上訴人敗訴之判決，並駁回其假執行之
  聲請，並無不合。上訴意旨求予廢棄改判，為無理由，應駁回
  其上訴。
七據上論結，本件上訴為無理由，依民事訴訟法第449 條第1 項
  、第78條，判決如主文。
中    華    民    國    98    年    7     月    21    日
                    民事第四庭
                        審判長法  官  張劍男
                              法  官  彭昭芬
                              法  官  翁昭蓉
正本係照原本作成。
如不服本判決，應於收受送達後20日內向本院提出上訴書狀，其
未表明上訴理由者，應於提出上訴後20日內向本院補提理由書狀
（均須按他造當事人之人數附繕本）上訴時應提出委任律師或具
有律師資格之人之委任狀；委任有律師資格者，另應附具律師資
格證書及釋明委任人與受任人有民事訴訟法第466條之1第1項但
書或第2項（詳附註）所定關係之釋明文書影本。
中    華    民    國    98    年    7     月    21    日
                              書記官  張淑芬
附註：
民事訴訟法第466條之1（第1項、第2項）：
對於第二審判決上訴，上訴人應委任律師為訴訟代理人。但上訴
人或其他法定代理人具有律師資格者，不在此限。
上訴人之配偶、三親等內之血親、二親等內之姻親，或上訴人為
法人、中央或地方機關時，其所屬專任人員具有律師資格並經法
院認為適當者，亦得為第三審訴訟代理人。


司法院資訊處製作；財團法人民間司法改革基金會備份。
